【裁判字號】    97,消債更,1773
【裁判日期】    980421
【裁判案由】    聲請更生程序
【裁判全文】
臺灣高雄地方法院民事裁定          97年度消債更字第1773號
聲  請  人
即債 務 人  甲○○
代  理  人  徐豐益律師
上當事人因消費者債務清理事件聲請更生，本院裁定如下：
    主  文
聲請駁回。
聲請費用新臺幣壹仟元由聲請人負擔。
    理  由
一、聲請意旨略以：聲請人即債務人甲○○前向附表所示之各金
    融機構辦理消費借貸，迄仍積欠無擔保債務合計新臺幣（下
    同）126 萬8,936 元。嗣於民國95年間依中華民國銀行公會
    會員辦理消費金融案件無擔保債務協商機制，與最大債權銀
    行達成分期還款協議，同意自95年7 月起，分120 期利率7
    ％之方式，按月償還1 萬5,956 元至全部清償為止。惟聲請
    人因為腳踏車修理業經營不善，已於6 年前歇業，且年紀太
    大，找不到固定工作，因此靠子女及丈夫照料生活，直至96
    年間經朋友安排才有工作機會，目前從事家庭代工，月收入
    3,000 至5,000 元左右，其間係賴親友接濟始能償還協商費
    用，但因本身收入不穩定，親友亦不再支援，終於97年2 月
    宣告毀諾。此係非可歸責於聲請人之事由所致，爰聲請准予
    更生等語。
二、按「債務人不能清償債務或有不能清償之虞者，得依本條例
    所定更生或清算程序，清理其債務」、「債務人與金融機構
    協商成立者，不得聲請更生或清算，但因不可歸責於己之事
    由，致履行顯有重大困難者，不在此限」、「本條例施行前
    ，債務人依金融主管機關協調成立之中華民國銀行公會會員
    辦理消費金融案件無擔保債務協商機制與金融機構成立之協
    商，準用前項之規定」，消費者債務清理條例第3 條、第15
    1 條第5 項、第6 項分別定有明文。謹按消費者與金融機構
    間發生債之關係，係以契約自由原則及相互間之信賴為基礎
    ，此為社會經濟活動得以維繫及發展之重要支柱，債務人經
    濟窘迫，固不應任其自生自滅，債權人一方之利益，仍不能
    因之摒棄不顧。故對於已與金融機構協商成立，或於本條例
    施行前，已依金融主管機關協調成立之中華民國銀行公會會
    員辦理消費金融案件無擔保債務協商機制與金融機構成立協
    商之債務人，若非因不可歸責於己之事由，致履行顯有重大
    困難，僅係為圖謀減免債務，而不為債務之履行，自有違債
    權契約為誠信契約之本旨，並有濫用債務清理機制之道德危
    險。從而，所謂「不可歸責於己之事由致履行顯有重大困難
    」，原則上應係指客觀上聲請人之支出增加，或財產、收入
    減少，非其成立協商時所能預期，諸如物價上漲、家屬患病
    等導致支出增加，或因意外、病痛無法工作、僱用之公司倒
    閉或裁員、減薪等以致收入減少，或協商時未能參與、支助
    之來源中斷等相類情形，並因此等事由導致經濟窘迫，致履
    行顯然有重大之困難者而言。惟例外情形，如債務人財產狀
    況無甚變動，但因協商時居於劣勢，而未能實質協議，僅為
    爭取利息減少及分期清償之些許優惠，勉予同意，但其財產
    及收入客觀上難以如期履行之情形，亦應認該當。此項事由
    是否存在，聲請人應為相當之釋明，並提供相關證據以供審
    認，如經命補正而仍未為必要之補正或釋明，自不得准其所
    請。
三、經查：
（一）本件聲請人前依金融主管機關協調成立之中華民國銀行公
      會會員辦理消費金融案件無擔保債務協商機制，與附表所
      示之債權人達成分期還款協議，同意自95年7 月起，分12
      0 期利率7 ％之方式，每月償還1 萬5,956 元至全部清償
      為止，嗣於97年2 月間宣告毀諾，並於消費者債務清理條
      例施行後，向最大債權銀行國泰世華銀行申請前置協商，
      惟因曾參與銀行公會協商機制成立而遭退件等情，有財團
      法人金融聯合徵信中心當事人綜合信用報告--債務清理條
      例前置協商專用債權人清冊、97年6 月6 日國泰世華銀行
      出具之前置協商退件通知函等件附卷可憑，堪認上情屬實
      。
（二）聲請人陳報名下無財產，目前從事家庭代工，每月收入約
      3,000 至5,000 元一情，固有其健保局投保資料、勞工保
      險被保險人投保資料表、收入切結書、95、96年度綜合所
      得稅各類財產所得資料及財產歸屬資料清單附卷為證。惟
      聲請人原開設五福腳踏車行，經營自行車及零件零售業，
      址設高雄縣鳳山市○○街139 號，如於6 年前即已歇業，
      豈非於95年協商當時，即無固定收入甚至無收入？此經本
      院查詢該相關營業資料結果，實際上五福腳踏車行係97年
      9 月15日始經高雄縣政府建設局核准停業，有其營利事業
      登記基本資料查詢在卷可按，可見聲請人所述已有不實。
      又聲請人陳稱目前從事家庭代工，收入僅數千元一節，經
      本院函請提供所從事公司或工廠之負責人、營業場所、代
      工項目等資料，僅覆稱「景祥企業社，鳳山市○○街14 1
      之1 號」，有本院函文及98年3 月19日民事補正暨釋明狀
      附卷可參，並未翔實說明本院所函詢事項，釋明亦有不足
      。嗣經本院另調取景祥企業行營利事業登記基本資料，顯
      示其營利事業所在地為「鳳山市○○街137 號」，有該登
      記資料存卷可查，與聲請人陳報在「141 之1 號」不符。
      核該「137 號」與「141 號之1 」二址與聲請人從事代工
      地點即「鳳山市○○街139 號」比鄰並列，其中聲請人「
      139 號」之住址另開設伽昇企業行，由聲請人之子曾進福
      擔任負責人，經營農產品零售業一情，亦有該營利事業登
      記資料在卷足據。據此，聲請人對僱用其代工之景祥企業
      行址設何處，應無錯置可能，且聲請人既不能完全釋明本
      院函詢事項，上開陳報事項亦多有不符或不實，則對其陳
      稱每月從事家庭代工及收入約3,000 至5,000 元一情，自
      難信為真實。
（三）綜上所述，聲請人於95年協商後迄今，未見財產所得有何
      不利之變動，對其協商當時欠缺實質協商空間一節，亦乏
      可供採信之相當舉證，所陳報工作及收入狀況，部分尚非
      實在，且有釋明不足之情。準此而論，聲請人是否已不能
      依上開協商條件履行，猶可置疑，所稱有「不可歸責於己
      致履行顯有重大困難」云云，依上開所舉事證及本院調查
      結果，尚難採憑。從而，其輕言毀諾，向本院聲請准予更
      生，為無理由，應予駁回。
四、據上論結，應依消費者債務清理條例第11條第1 項、第8 條
    前段，裁定如主文。
中    華    民    國    98    年    4     月    21    日
                  民事第三庭  法  官  李嘉益
以上正本證明與原本無異。
如不服本裁定，應於送達10日內向本院提出抗告狀，並繳納裁判
費新台幣1,000元。
中    華    民    國    98    年    4     月    22    日
                              書記官  陳瓊芳
附表：
┌──┬────────┬────────┬───────┐
│編號│債權人          │金額（新臺幣）  │  種     類   │
├──┼────────┼────────┼───────┤
│ 一 │國泰世華銀行    │32萬7,720元     │信貸、信用卡  │
├──┼────────┼────────┼───────┤
│ 二 │台新國際商業銀行│26萬9,000元     │信用貸款      │
├──┼────────┼────────┼───────┤
│ 三 │大眾銀行        │6萬4,000元      │信用貸款      │
├──┼────────┼────────┼───────┤
│ 四 │日盛國際商銀    │6萬6,000元      │信用貸款      │
├──┼────────┼────────┼───────┤
│ 五 │匯豐(原中華)銀行│26萬4,000元     │現金卡        │
├──┼────────┼────────┼───────┤
│ 六 │兆豐國際商業銀行│7萬2,663元      │信用卡        │
├──┼────────┼────────┼───────┤
│ 七 │荷蘭銀行        │14萬1,299元     │信用卡        │
├──┼────────┼────────┼───────┤
│ 八 │遠東銀行        │6萬4,254元      │信用卡        │
├──┴────────┼────────┼───────┤
│ 合       計          │126萬8,936元    │              │
└───────────┴────────┴───────┘


司法院資訊處製作；財團法人民間司法改革基金會備份。
